臺灣高等法院民事判決
109年度勞上字第121號
上  訴  人  海天企業有限公司

法定代理人  俞海玲  
被 上 訴人  楊佩璇  

訴訟代理人  郭振茂律師(法扶律師)
上列當事人間請求給付資遣費等事件，上訴人對於中華民國109
年5月27日臺灣臺北地方法院109年度勞訴字第86號第一審判決提
起上訴，本院於109年12月22日言詞辯論終結，判決如下：
    主      文
上訴駁回。
第二審訴訟費用由上訴人負擔。
    事實及理由
一、被上訴人主張：伊於民國102年3月15日起受僱於上訴人，擔
    任業務助理，約定月薪為新臺幣（下同）3萬元，於102年7
    月起調升為3萬3,000元。上訴人之法定代理人甲○○（以下逕
    稱姓名）於109年1月2日在名稱為「海天佈告欄」之LINE工
    作群組（下稱系爭LINE工作群組）中辱罵伊，且以伊不能勝
    任工作、公司業已虧損為由，依勞動基準法(下稱勞基法)第
    11條第2款及第5款解僱伊。伊亦因甲○○之辱罵行為，依勞基
    法第14條第1項第2款終止勞動契約，並於當日離職，兩造間
    勞動契約於109年1月2日業已終止；縱上訴人無解僱伊之意
    思表示，然上訴人有短少提繳勞工退休金之行為，及遲未給
    付薪資之情事，亦構成勞基法第14條第1項第5款及第6款之
    規定，伊於109年1月15日在中華民國勞資關係協進會進行調
    解時，業已向上訴人為終止勞動契約之意思；退步言之，亦
    已於109年1月21日以存證信函對上訴人為終止契約之意思表
    示。兩造間之勞動契約或經上訴人於109年1月2日依勞基法
    第11條第2款及第5款規定事由終止，或經伊依勞基法第14條
    第1項第2款及第6款規定終止，均已符合非自願離職之情形
    ，伊自得依勞基法第19條及就業保險法第11條第3項、第25
    條第3項規定（參原審卷第11、13頁），請求上訴人開立非
    自願離職證明書。而伊任職於上訴人之工作年資為6.8年，
    離職日前6個月每月領取薪資額均為3萬3,000元，是伊得依
    勞工退休金條例（下稱勞退條例）第12條第1項、第2項請求
    上訴人給付資遣費11萬2,200元等語，爰求為命上訴人應給
    付上訴人11萬2,200元，及自起訴狀繕本送達翌日起至清償
    日止，按年息5%計算之利息；上訴人應開立非自願離職證明
    書予被上訴人（被上訴人於原審尚有依勞基法第16條第1項
    、第3項規定請求上訴人給付預告期間工資3萬3,000元本息
    ，原審為被上訴人一部勝訴、一部敗訴判決，即命上訴人應
    給付被上訴人11萬2,200元，暨自109年3月27日起算之法定
    遲延利息，並應開立非自願離職證明書予被上訴人，另駁回
    被上訴人之其餘請求。上訴人就其敗訴部分，提起上訴。被
    上訴人就其敗訴部分即請求預告期間工資3萬3,000元本息，
    未聲明不服，業已確定，不在本院審理範圍）。並答辯聲明
    ：上訴駁回。
二、上訴人則以：伊之負責人甲○○於109年1月2日係因伊另一員
    工即訴外人李曉晴作業上疏失，無法即時提供樣品予客戶，
    而於系爭LINE工作群組中嚴厲譴責李曉晴，並非針對被上訴
    人，且甲○○並未對被上訴人為解僱之意思表示。被上訴人本
    因克盡職責輔助伊之業務推展，於樣品貨到時積極連絡甲○○
    ，卻因職務怠惰，不依正常管道打電話給甲○○，造成伊之業
    務損失，甲○○才會言語指責被上訴人，而被上訴人之職務怠
    惰也違反勞基法第12條第1項第4款、第5款規定，伊本善盡
    企業責任，只告知被上訴人「你們如果真的要走，不要跟我
    要資遣費，如果要做，就留下來乖乖的做」。被上訴人實係
    因其偷竊伊之資產，又打傷甲○○，並將甲○○之手機打壞，自
    己不好意思回來上班，就亂引勞基法第14條第1項片面自行
    終止兩造間勞動契約，顯非適法等語，資為抗辯。並上訴聲
    明：（一）原判決不利於上訴人部分廢棄。（二）上廢棄部
    分，被上訴人在第一審之訴駁回。
三、兩造不爭執事項（見本院卷第97頁）
  ㈠被上訴人於102年3月15日起受僱於上訴人，擔任業務助理，
    約定薪資為3萬元，於102年7月起調升月薪為3萬3,000元。
  ㈡甲○○為上訴人負責人，有於109年1月2日在系爭LINE工作群組
    中為辱罵之言語。
  ㈢被上訴人於109年1月2日後即未再至上訴人上班。
四、茲就兩造之爭點及本院之判斷，分述如下：
  ㈠兩造間之勞動契約是否已合法終止？
  ⒈查被上訴人主張系爭LINE工作群組之成員為上訴人之負責人
    甲○○（SANDY）、被上訴人（BETTY）、李曉晴乙情（見本院
    卷第65、113頁），為上訴人所不爭執（見原審卷第83頁，
    本院卷第98、99頁），信屬真正。又被上訴人雖主張上訴人
    於109年1月2日依勞基法第11條第2款及第5款規定事由終止
    兩造間勞動契約云云，惟查，上訴人否認有向被上訴人為終
    止契約之意思表示（見本院卷第103頁），且甲○○在系爭LIN
    E工作群組於109年1月2日所傳送之語音檔中，提及：「全都
    滾好了，都不要做了，好不好。」（語音檔名_009）、「我
    只叫簽收的那人滾，好不好，沒有簽收的那個人沒事。」（
    語音檔名_010）」、「如果你們真的要走，就不要跟我要遣
    散費，那如果要做，就乖乖的做，好不好」（語音檔名_011
    ）、「你們要走可以，就是把代代木跟那個擎寶的東西出完
    就，我們公司就結束了，不要做了好不好」（語音檔名_012
    ）等語，有本院勘驗筆錄可稽（見本院卷第101、102頁），
    是綜合甲○○所為前開言論整體觀之，可知甲○○僅是因對被上
    訴人及李曉晴不滿，以詢問式語氣探詢其等二人是否離職與
    離職時不要請求資遣費等，並非表示立即終止兩造間勞動契
    約之意思表示，尚難認已生終止之效力，再參酌證人李曉晴
    於原審具結證述：上訴人公司只有3個人，平常就是伊跟被
    上訴人在公司，甲○○在系爭LINE工作群組罵「滾」、「不要
    做了」等，意思是如果伊做事情這麼散漫就不要做了，就是
    滾，這種衝突之前常發生，罵完就沒事了，當時伊也很生氣
    ，所以口氣也不是很好，甲○○隔幾天有在系爭LINE工作群組
    中留言叫伊等氣消了再回去，她讓伊等請特休，伊想了後就
    回去公司等語（見原審卷第85、86頁），是據甲○○與被上訴
    人、李曉晴以往之互動方式，堪認甲○○對被上訴人、李曉晴
    稱「滾」、「不要做了」等，僅是謾罵員工之言語，亦難認
    係屬「終止」契約之意思表示。因此，被上訴人主張上訴人
    負責人甲○○於109年1月2日在系爭LINE工作群組，以公司業
    已虧損、被上訴人不能勝任工作為由，依勞基法第11條第2
    款及第5款解僱被上訴人云云，並非可採，合先敘明。
　⒉按雇主、雇主家屬、雇主代理人對於勞工，實施暴行或有重
    大侮辱之行為者，勞工得不經預告終止契約，勞基法第14條
    第1項第2款定有明文。又所謂「侮辱」，係指故意使人難堪
    為目的，以言語、文字、圖畫或動作，表示不屑、輕蔑或攻
    擊之意思，足以對於個人之人格及地位，達貶損其評價之程
    度，然並不以行為人之行為公開為必要。而重大與否，則應
    就具體事件，衡量受侮辱者所受侵害之嚴重性，並斟酌行為
    人及受侮辱者雙方之職業、教育程度、社會地位、行為時所
    受之刺激、行為時之客觀環境及平時使用語言之習慣等一切
    情事為綜合之判斷（最高法院92年度台上字第1631號判決意
    旨參照）。
　⒊被上訴人主張上訴人之法定代理人甲○○於109年1月2日在系爭
    LINE工作群組以語音留言方式辱罵被上訴人「太可惡了」、
    「聾子還是啞巴」、「混蛋的東西」，「混蛋加三級」、「
    完全沒有責任感的員工，非常非常爛的員工」、「要不要臉
    」，「不是可惡是什麼，是混蛋加三級」等語，上訴人固不
    否認有為上開辱罵言語，然辯稱上開辱罵言語，係針對其另
    一員工李曉晴，並非針對被上訴人云云，經查：
　⑴本院勘驗前開語音留言檔，結果為：「你們二個是太可惡了
    」（語音檔名_002）、「你已經懶到了連樣品收到了都不願
    意講一聲…我一直在留言問你們，收到了沒有…」（語音檔名
    _003）、「你們二個都是聾子還是啞巴啊」（語音檔名_004
    ）、「我是說叫你們趕快告訴我…你為什麼不講呢？…你不是
    太可惡是什麼，現在給我放在樓下，混蛋的東西。」（語音
    檔名_005）、「你…就是一個完全沒有責任感的員工，你真
    的是一個非常非常爛的員工…你們一定要電話聯絡…你要不要
    臉啊你。」（語音檔名_006）、「叫你五昌行一收到…就馬
    上通知我…你還是不通知，你們二個不是可惡是什麼，是混
    蛋加三級，你們有通知嗎…你為什麼11點53分的時候收到不
    馬上通知，你們二個等到4個多鐘頭了…你們二個不是可惡是
    什麼，混蛋加三級。」（語音檔名_008）、「今天懶到二個
    人都完全連電話都不願意打，全都滾好了…」（語音檔名_00
    9）、「你們如果真的要走，不要跟我要遣散費哦…你們也不
    開發客戶，如果你們…要做，就乖乖的做，好不好，妳就跟
    我道歉，說妳應該要打電話給我…你們不覺得很過份嗎？你
    們二個人都沒有想到說我在等這個東西嗎？」（語音檔名_0
    11）、「你們要走可以…妳們大家都這樣子…對接單也完全沒
    有積極性跟衝勁…」（語音檔名_012）等語（見本院卷第100
    至102頁），是上訴人在前開辱罵言語中夾雜「你」、「你
    們」或「你們二個」，「你們二人」、「二個人」之語，而
    系爭LINE工作群組除為前開辱罵言語之行為人甲○○外，僅有
    被上訴人及李曉晴二人，已如前述，再衡諸一般口語未於每
    次稱謂時均嚴謹稱「你們」，會因一時口快而僅稱「你」，
    並非少見，且整篇言語前後內容均係針對未依甲○○指示馬上
    電話通知樣品已到致延誤商機之同一件事在指責，故甲○○既
    於前開辱罵言語中多次提及「你們」或「你們二個」或「你
    們二人」，堪認甲○○當時就前述未電話通知樣品已到乙事所
    指責之對象自始均同一即被上訴人及李曉晴二人，僅因口語
    未及深思熟慮致有時稱謂只以「你」帶過，甚者，上訴人亦
    多次自承當時亦有罵被上訴人等語（見本院卷第102、103、
    136頁），自足認上訴人前開辱罵之對象包括被上訴人在內
    。至於甲○○當時雖有稱「我只叫簽收的那人滾，好不好，沒
    有簽收的那個人沒事。」（話音檔名_010）等語（見本院卷
    第101頁），觀諸系爭LINE工作群組當日通訊內容，可知實
    係因甲○○先稱「客人要馬上來忠孝101…你要不要臉啊你」、
    「全都滾好了」等語（見話音檔名_006及009，本院卷第101
    頁），被上訴人及李曉晴二人隨即表示要離職後，甲○○驚覺
    事態嚴重而為緩和情緒所為之言語，有系爭LINE工作群組於
    109年1月2日之通訊紀錄可憑（見原審卷第40、41頁），故
    並非甲○○之前亦僅針對李曉晴為前開辱罵言語。
　⑵被上訴人於甲○○為前開辱罵言語之過程中，針對甲○○之辱罵
    內容即時於系爭LINE工作群組先後傳送下列留言：「請你注
    意罵人的語氣」（時間18：11）、「你一句不知道，就可破
    口罵人嗎」「很沒水準」「什叫混蛋加三級」「莫名其妙」
    （18：12至18：14），「罵人第一」「你叫我們兩個不要做
    了叫我們滾，那我們明天不會來了」「真是莫名其妙的一天
    」（時間18：16及18：20）、「誰不要臉阿」「你少來了，
    有留二人都滾」…「有話不能好好說，一定要用吼來吼去的
    ，還用難聽的字眼，妳當我們是什麼啊」…（時間18：21至1
    8：23）「請你自己聽清楚你說的話」（時間18：25至18：3
    0）等語（見原審卷第38至40頁），然甲○○於當時收到被上
    訴人之前揭訊息後，均未表明前開辱駡話語僅是針對李曉晴
    1人，仍繼續為前開辱罵行為，益證甲○○辱駡之對象包括被
    上訴人與李曉晴二人在內甚明。
　⑶綜上以觀，甲○○前開辱罵言語之對象包括被上訴人及李曉晴
    二人乙節，洵堪認定。
　⒋上訴人辱罵被上訴人「太可惡了」、「懶」、「聾子還是啞
    巴」、「混蛋的東西」，「混蛋加三級」、「完全沒有責任
    感的員工，非常非常爛的員工」、「要不要臉」等言語，乃
    極度貶低被上訴人之能力及品格，用語甚為不雅而令人極度
    難堪，且充滿輕蔑之意思，對於被上訴人之人格及地位，達
    嚴重貶損其評價之程度，自屬勞基法第14條第1 項第2 款所
    定之雇主對於勞工有「重大」侮辱之行為甚明。因此，被上
    訴人主張上訴人有勞基法第14條第1項第2款事由，實屬有據
    。
　⒌被上訴人主張其因上訴人之前開辱罵行為，於當日依勞基法
    第14條第1項第2款終止勞動契約等語，並提出系爭LINE工作
    群組於109年1月2日通訊內容為證（見原審卷第38至45頁）
    ，查被上訴人於當日遭上訴人負責人甲○○以語音檔在系爭LI
    NE工作群組為前開辱罵言語之過程中，於該群組先後留言：
    「請你注意罵人的語氣」（時間18：11）、「你一句不知道
    ，就可破口罵人嗎」（時間18：12）、「罵人第一」（時間
    18：16）、「你叫我們兩個不要做了叫我們滾，那我們明天
    不會來了」（時間18：20）、「在做下去也沒意義了」「有
    話不能好好說，一定要用吼來吼去的，還用難聽的字眼，妳
    當我們是什麼啊」（時間18：22至18：23）「你叫我們滾的
    ，我不是業務」「你叫我們滾的，就照勞基法走」（時間18
    ：34至18：36）等語，足認被上訴人於109年1月2日遭上訴
    人負責人甲○○辱駡後，即數次指摘甲○○為前開辱罵言語之不
    當，並表示隔天即不來上訴人公司上班，堪認被上訴人有以
    上訴人為重大侮辱情事而據以終止兩造間勞動契約之意思表
    示，且該終止之意思表示亦已到達甲○○，此觀甲○○方表示「
    你們如果真的要走，不要跟我要資遣費，如果要做，就留下
    來乖乖的做」等語，已如前述，準此，堪認被上訴人已於10
    9年1月2日依勞基法第14條第1項第2款規定終止兩造間勞動
    契約。從而，被上訴人另主張其於109年1月15日、21日以上
    訴人有短少提繳勞工退休金及遲未給付薪資，以及辱罵被上
    訴人之情事，依勞基法第14條第1項第5款及第6款等規定終
    止兩造間勞動契約等語，因兩造間勞動契約已於109年1月2
    日終止，而無再行審酌之必要。
  ㈡被上訴人依勞退條例第12條第1項、第2項請求上訴人給付資
    遣費11萬2,200元，有無理由？
　⒈按勞工適用本條例之退休金制度者，適用本條例後之工作年
    資，於勞動契約依勞動基準法第14條規定終止時，其資遣費
    由雇主按其工作年資，每滿1年發給2分之1個月之平均工資
    ，未滿1年者，以比例計給；最高以發給6個月平均工資為限
    ，不適用勞動基準法第17條之規定。又依前項規定計算之資
    遣費，應於終止勞動契約後30日內發給，勞退條例第12條第
    1項、第2項定有明文。再者，「所稱『以比例計給』，於未滿
    1年之畸零工作年資，以其實際工作日數分月、日換算成年
    之比例計算。所得之基數以分數（分子／分母）表示」（改
    制前行政院勞工委員會101年9月12日勞動4字第1010132304
    號函示參照）。
　⒉查被上訴人依勞基法第14條第1項第2款規定終止兩造間勞動
    契約為合法，已如上述，則其依勞退條例第12條第1項、第2
    項規定請求上訴人發給按其年資及平均工資計算之資遣費，
    洵屬有據。查被上訴人於102年3月15日至109年1月2日在上
    訴人公司任職，被上訴人每月工資為3萬3,000元乙情，為兩
    造所不爭執（見不爭執事項㈠、㈢），據此計算被上訴人之工
    作年資為6年9月19日，即為6.8年〔計算式：6年＋（9月÷12）
    ＋（19日÷365）＝6.8，小數點第2位以下四捨五入〕，因此，
    被上訴人依前揭勞退條例第12條第1、2項規定，請求上訴人
    給付資遣費11萬2,200元〔計算式：33,000×6.8÷2＝112,200元
    〕，為有理由。
  ㈢被上訴人依勞基法第19條請求上訴人開立非自願離職證明書
    ，有無理由？
　⒈按勞動契約終止時，勞工如請求發給服務證明書，雇主或其
    代理人不得拒絕，勞基法第19條定有明文，依本條規定意旨
    ，勞工自得請求雇主發給註記離職原因為非自願離職之服務
    證明書。又就業保險法第11條第3項規定：「本法所稱非自
    願離職，指被保險人因投保單位關廠、遷廠、休業、解散、
    破產宣告離職；或因勞動基準法第11條、第13條但書、第14
    條及第20條規定各款情事之一離職。」，而按該法第25條第
    3項規定，該項離職證明文件，指由「投保單位」或直轄市
    、縣（市）主管機關發給之證明。而勞工必須取得雇主發給
    之非自願離職證明，始得向公立就業服務機構辦理求職登記
    及申請失業給付，故於雇主拒絕發給註記離職原因為非自願
    離職之服務證明書時，勞工即得訴請雇主發給註記離職原因
    為「非自願離職」之服務證明書。
　⒉查兩造間勞動契約既因被上訴人依勞基法第14條第1項第2款
    之規定而終止，業如前述，則被上訴人離職即符合就業保險
    法所稱之「非自願離職」，自得依勞基法第19條及就業保險
    法第11條第3項規定，請求上訴人發給註記離職原因為非自
    願離職之證明書。因此，被上訴人此部分請求，亦屬有據。
五、綜上所述，被上訴人依勞退條例第12條第1、2項、勞基法第
    19條、就業保險法第11條第3項規定，請求上訴人給付11萬2
    ,200元，及自起訴狀繕本送達之翌日即106年3月27日（於10
    9年3月26日送達上訴人，見原審卷第65頁之送達證書）起至
    清償日止，按年息5%計算之利息，暨開立非自願離職證明書
    ，皆為有理由，應予准許。從而原審就上開應准許部分為上
    訴人敗訴之判決，並無不合。上訴論旨指摘原判決此部分不
    當，求予廢棄改判，為無理由，應駁回上訴。
六、本件事證已臻明確，兩造其餘之攻擊或防禦方法及所用之證
    據，經本院斟酌後，認為均不足以影響本判決之結果，爰不
    逐一論列，附此敘明。
七、據上論結，本件上訴為無理由，爰判決如主文。
中　　華　　民　　國　　110 　年　　1 　　月　　12　　日
                  勞動法庭
                      審判長法  官   黃雯惠
                            法  官   林佑珊
                            法  官   賴秀蘭
正本係照原本作成。
如不服本判決，應於收受送達後20日內向本院提出上訴書狀，其
未表明上訴理由者，應於提出上訴後20日內向本院補提理由書狀
（均須按他造當事人之人數附繕本）上訴時應提出委任律師或具
有律師資格之人之委任狀；委任有律師資格者，另應附具律師資
格證書及釋明委任人與受任人有民事訴訟法第466 條之1第1項但
書或第2項（詳附註）所定關係之釋明文書影本。如委任律師提
起上訴者，應一併繳納上訴審裁判費。
中　　華　　民　　國　　110 　年　　1 　　月　　13　　日

                            書記官   林淑貞 
附註：
民事訴訟法第466條之1（第1項、第2項）：
對於第二審判決上訴，上訴人應委任律師為訴訟代理人。但上訴
人或其法定代理人具有律師資格者，不在此限。
上訴人之配偶、三親等內之血親、二親等內之姻親，或上訴人為
法人、中央或地方機關時，其所屬專任人員具有律師資格並經法
院認為適當者，亦得為第三審訴訟代理人。